臺灣新竹地方法院民事判決　九十年訴更一字第三號
　　原　　　告　甲○○
右當事人間確認法定抵押權等事件，本院裁定如左：
    主　　文
原告之訴駁回。
訴訟費用由原告負擔。
    事　　實
甲、原告方面：
  一、聲明：
    (一)確認日勁企業有限公司就附表所示之建物有擔保債權額新台幣二百二十二萬
        一千元，及自民國八十三年十一月十八日起至清償日止，按年息百分之五計
        算之利息之法定抵押權存在。
    (二)訴訟費用由被告負擔。
  二、陳述：
    (一)原告對訴外人日勁企業有限公司（以下簡稱日勁公司）有新台幣二百八十五
        萬元債權。
    (二)訴外人日勁公司與被告於八十三年六月間就於坐落新竹市○○段四九之六一
        、四九之六二、八二之七地號土地上新建大樓工程（以下簡稱系爭工程）成
        立承攬契約，亦即由日勁公司提供材料，並負責施工上開建物，日勁公司已
        於八十三年十一月十八日以前完成工作並經驗收，惟被告就承攬報酬尚有餘
        款二百二十二萬一千元尚未清償。
    (三)日勁公司怠於向被告請求給付上開報酬。原告遂敘明代位求償之旨向被告請
        求給付，經桃園地方法院發給支付命令，並已確定。
    (四)原告執上開支付命令及確定證明書，並主張就被告所有之不動產有法定抵押
        權而聲請拍賣，因執行法院就是否確有【法定抵押權】及原告是否有【代位
        權】，認為係屬實體上爭議，應另行訴訟解決而駁回原告強制執行之聲請暨
        原告之異議。
    (五)有即受確認判決之法律上利益：
        １按，債務人怠於行使其權利時，債權人因保全債權，得以自己之名義行使
          其權利，民法第二百四十二條第一項定有明文；而此項代位權行使之範圍
          ，就同法第二百四十三條但書規定之旨趣推之，並不以保存行為為限，凡
          以權利之保存或實行行為目的之一切審判上或審判外之行為，諸如假扣押
          、假處分、聲請強制執行、實行擔保權、催告、提起訴訟等，債權人均得
          代位行使，最高法院著有六十九年台抗字第二四○號判例足供參考。從而
          ，原告就前揭 (一)債權，在 (二)工程款範圍內得代位請求。此項代位權
          行使之範圍，包括實行擔保權即法定抵押權在內。
        ２次按，民事訴訟法第二百四十七條第一項前段所謂【有受確認判決之法律
          上利益】者，係指法律關係之存否在當事人間不明確，因其不明確致原告
          之權利或其他法律上之地位有不安之危險，而該不安之危險得以確認判決
          予以除去者而言。原告於八十五年執字第七二八五號強制執行事件中，執
          行法院以訴外人日勁公司所承攬者僅為系爭建物之花崗石工程，而非系爭
          建物之本體，不能享有法定抵押權；原告無法提出其對日勁公司有債權存
          在之相關憑證，不能有代位權等，裁定駁回原告之聲請。原告提出異議，
          執行法院以日勁公司有無系爭法定抵押權及原告可否行使代位權，皆屬實
          體爭議，而裁定駁回原告之異議。是原告究有無系爭法定抵押權以致其之
          法律上地位有不安之危險，此不安之危險復得以本件確認判決予以除去，
          原告就此提起確認之訴，自有確認判決之法律上利益。
    (六)原判決以：法定抵押權之發生必須具備「１、承攬之工作須為建築物或其他
        土地上之工作物之新建；２、承攬之工作須為此等工作物之重大修繕；３、
        須為承攬人因承攬關係所生之報酬；４、須以工作所附之定作人之不動產為
        標的。」認應審酌者，厥為系爭工程是否合乎前開承攬之工作為建築物之「
        新建」或為該建築物之「重大修繕」？並以 (Ａ)法定抵押權之立法目的係
        在於保護工匠、技師等承攬人，主要乃在擔保承攬人對於工作物所付出之勞
        費債權，屬於費用性擔保物權。(Ｂ)次以法定抵押權於承攬關係所生之債權
        發生時即同時成立，不以登記為生效要件；且與意定抵押權競合，決定其優
        先受償順序時，亦係依照其成立之先後定之。因此對於不動產之交易安全有
        極大影響。為此八十八年四月十七日修正公布，將於八十九年五月五日施行
        之民法第五百十三條規定除改採登記生效制度外，並限縮其擔保之債權範圍
        在承攬關係之報酬額，是在現行法自有必要就上開條文之文義為適當之限縮
        ，如承攬之工作物非建物之「新建」或其「重大修繕」，應認無前開法條之
        適用。(Ｃ)再以承攬之工作物非為「獨立之工作物」，則該工作物已屬於不
        動產之構成部分，自不能對其所附之不動產取得法定抵押權，此為學理上之
        通說見解。是承攬人之工作須係在建築物或其他工作物之「新建」，且須為
        「獨立性之工作物」，始足當之．．．等理由，認本件日勁公司所承攬之工
        作為花崗石工程，其內容係將花崗石板貼於系爭建物之牆壁及地板上，則其
        承攬之工作，顯非有關系爭建物整體結構之「新建」，非屬「獨立性工作物
        」。認系爭工程非法定抵押權所擔保之債權為論據。一一指摘如下：
        １關於法律變更：按，修正前後民法第五百十三條法定抵押權之規定，分別
          ：修正前 (一項)：「承攬之工作為建築物，或其他土地上之工作物，或
          為此等工作物之重大修繕者，承攬人就承攬關係所生之債權，對於其工作
          所附之定作人之不動產，有抵押權。」
          修正後 (修正第一項、增訂二~四項)：「承攬之工作為建築物，或其他土
          地上之工作物，或為此等工作物之重大修繕者，承攬人得就承攬關係報酬
          額，對於其工作所附之定作人之不動產，請求定作人為抵押權之登記；或
          對於將來完成之定作人之不動產，請求預為抵押權之登記。」「前項請求
          ，承攬人於開始工作前亦得為之。」「前二項之抵押權登記，如承攬契約
          已經公證者，承攬人得單獨申請之。」「第一項及第二項就修繕報酬所登
          記之抵押權，於工作物因修繕所增加之價值限度內，優先於成立在先之抵
          押權。」
        ２原判決適用法律違法：右修正條文，據【民法債篇施行法】第三十六條規
          定「．．本施行法修正條文自中華民國八十九年五月五日施行。」不論；
          依據債篇施行法第一條後段「．．其在修正施行前發生者，除本施行法有
          特別規定外，亦不適用修正施行後之規定。」第按，本件承攬關係成立於
          民國八十三年六月間不論、工作完成的時間八十三年十一月十八日，即便
          本件判決時間八十九年三月十七日，都在民國八十八年四月十七日民法債
          篇修正前。不論依民法債篇施行法第一條、或第三十六條之規定，不論其
          成立要件 (不以登記為必要)、其擔保範圍 (凡「新建」或「重大修繕」
          的承攬關係所生之債權)等，均應適用修正前之規定。從而，原判決據修
          正後之規定，認判決時的法律應限縮適用云云，已有違法。何況，不論修
          正前後，法定抵押權擔保者均指「新建」或「重大修繕」工程，並無歧異
          ，與修正與否無關。爭點在於系爭工程是否屬於「新建」或「重大修繕」
          。
        ３而系爭花崗石工程，縱非「新建」工程亦係「重大修繕」之範圍，既屬
          新建、併屬重大修繕--都有法定抵押權之適用。分別陳述如下：
          (1)為新建工程的一部分：
            不論其申請建造執照時，將系爭工程列為其起造項目--就該建築物言
              ，系爭工程為起造執照不可或缺的必要部分；且附著於新建大樓成為
              其不可分的構成部分，自屬新建工程的一部分。陳述如下：
            Ａ按，建築文明 (建築材料、技術、工法，生活空間之設計等)，從【縱
              】的方面說，隨著人類文明的進步而變遷；尤其工業化、商業化興起
              ，一改農業時代「散居式」部落為都市化「集合住宅」形態之後尤然
              。例如，從生活空間之規劃而言：例如早期農業社會的農舍，通常將
              人畜排泄物 (污水)集中作為有機肥。因此，污水處理設備並非其必
              要設備。但都市化集中住宅興起之後，污水處理設備 (包括各戶廁所
              )卻屬現代化生活空間所必備。大樓電梯尤為現代化大樓的必要設備。
              從【橫】的方面看，也與因地區經濟發展程度而異。例如工商業不發
              達的農業或甚至農業也不發達 (游牧或游耕)的落後地區，即便固定
              建築物亦屬多餘；遑論電梯設備。同理，因建材、建築技術 (工法)
              等之進步。建築物的概念範圍，當然因之變遷。以台灣地區在經濟發
              展由「未開發」「開發中」至「已開發」各階段分別而論，早期 (未
              開發階段)，以土造房屋為主；以木造或磚瓦造之「平房」已屬高貴
              。民國六十年代經濟開始發展 (開發中階段)之前，在民國五十年代
              縱使有「樓房」的新建，但限於建築技術、建築材料等客觀因素，仍
              以加強磚造為主-- 外牆、內牆以水泥粉光已屬奢侈。逮六十年代經濟
              起飛之後，開始有大樓建物，由於建材、建築技術大量更新的結果，
              以磁磚、大理石、花崗石等作為建材，更新式建築的本來目的。從而
              ，如果在舊式木造或磚瓦造、或加強磚造等建築工程，其水泥粉光是
              新建工程的一部分；則建築材料、工法進步之後，改以浮貼磁磚或大
              理石或花崗石，仍新建工程的一部分。
            Ｂ如前述，本件承攬關係成立於民國八十三年六月間、工作完成於八十
              三年十一月十八日，都在民國八十四年六月十五日取得 ()工使字第
              349號使用執照、完成建物第一次（保存登記）之前。顯然系爭花崗
              石工程為新建工程的一部分。有法定抵押權規定之適用，毫無疑義。
          次按，鑑於專業分工，縱使在新建工程實務上亦多分為「新建工程」「
            結構工程」「裝修工程」等分別報價者，仍不改其為新建之本質。最高
            法院七十九年十月十六日【七十九年度第五次民事庭會議決議二】院長
            提議：「甲承建乙定作之集合大樓一幢，竣工後，經乙劃為若干區分所
            有物，分別出賣於他人，並移轉為各該他人所有；因定作人乙對於甲承
            建之『地下室新建工程』、『結構工程』及部分『裝修工程』應付之報
            酬尚未清償，甲是否得以此項報酬債權之全部，依民法五百十三條規定
            ，僅對受讓其中一區分所有物之該他人行使法定抵押權？」之情節，可
            資參照。既然在前揭就新建工程、裝修工程、結構工程，由同一人承包
            也可以分別報價，均享有法定抵押權。專業分工、及契約自由原則，當
            然更可以將不同的工程分別由不同的專業營造商分別承包 (例如結構工
            程、裝修工程等分別發包)。在這種分別發包（分包）的情形─非轉包
            （小包）的次承攬關係─只要承攬關係存在於定作人與承攬人之間，任
            一承攬人就工作物均得主張法定抵押權，同無疑義。司法院司法業務研
            究會第一期法律問題研討會決議可為參照。從而，本件花崗石工程單獨
            發包由日勁公司承攬，自仍新建「裝修工程」的一部分。
          (1)併為「重大修繕」工程：
            退一步言，縱認系爭花崗石工程並非新建工程，但既在所附著的都市
              大樓房屋主體結構完成之後，再由定作人直接發包由日勁公司承攬、
              附著於主體結構上成為不可分的一部分。當然亦重大修繕範圍。爭點
              在於「重大修繕」是否以已經完成並經使用的建物為限；換言之，新
              建房屋在尚未使用之前，是否有重大修繕之情節？
            按，修正前民法第五百十三條「承攬之工作為建築物，或其他土
              地上之工作物，或為此等工作物之重大修繕者，承攬人就承攬關係
              所生之債權，對於其工作所附之定作人之不動產，有抵押權。」依其
              行文，所謂『此等工作物之重大修繕者』者，當然兼指『建築物
              ，或其他土地上之工作物』之重大修繕而言。不論該建築物或
              其他土地上之工作物為新建與否，均同。文義解釋所當然。詳言之，
              縱使在新建建築物，也有重大修繕的情節--尤其在達到使用目的之裝
              修--也就是說，於新建房屋，基於特別使用之目的，也有重大修繕之
              情節。前述最高法院七十九年十月十六日【七十九年度第五次民事庭
              會議決議二】院長提議情節，可為典型。換言之，「重大修繕」應從
              兩個角度觀察：(子)因天災、事變等導致建物損害價值減少之修繕費
              用。(丑)符合目的性使用的必要裝修。而如前述，建築文明因工商業
              發達都市化結果而與時俱遷。因建材、建築技術 (工法)等之進步，
              以磁磚、大理石、花崗石等作為建材，為系爭大樓的本來設計。從而
              ：就 (子)情節言，未完成系爭花崗石工程的大樓，根本其原來價值
              尚未創造；就 (丑)情節，更根本不符合其使用目的─不論基於建築
              法令為強行法、基於市容觀瞻主管機關更不可能許可其使用─換言之
              ，必完成系爭花崗石工程之後，系爭大樓的融通價值及使用目的，方
              才完備。何況，系爭花崗石工程附著於定作人之不動產，符合原判決
              所謂『４、須以工作所附之定作人之不動產為標的』要件。均應認符
              合法定抵押權之要件。
      (七)至於原判決理由引用學者謝在全等之論述為據，以承攬之工作物須為獨立
          性之工作物，本件花崗石工作之內容係將花崗石板貼於系爭建物之牆壁及
          地板上，則其承攬之工作，顯非有關系爭建物整體結構之新建，非屬獨立
          性工作物為由，為原告敗訴判決之依據。但通觀所引謝在全著民法物權論
          「【3.須以工作所附之定作人之不動產為標的物】有二項意義：一是須為
          定作人之不動產如為法定抵押權之標的，如為第三人之不動產，縱承攬人
          誤信為定作人所有，法定抵押權亦無由成立。例如修繕之房屋是定作人所
          承租；或工作物係占用他人之基地。二是該不動產係為工作物所附著，故
          如工作物之新造，則其工作物與其基地均為法定抵押權之標的物；如僅為
          工作物之重大修繕，則僅限於工作物，其基地則非法定抵押權之標的物。
          工作物如不具獨立性，其所附之土地為法定抵押權之標的物。」等，不但
          不是指工作物須具有獨立性；更與本件為【建築物】而非【土地上之工作
          物】之情節更完全不同。原判決未察，率爾引用，多有誤會。
  三、證據：提出建物登記簿謄本、存證信函、證明書、股份有限公司變更登記事項
      卡、支付命令及確定證明書、本院八十七年度拍字第六十七號、八十五年度字
      第七二八五號裁定等件為證。
乙、被告方面：被告未於言詞辯論期日到場，亦未提出書狀作任何聲明或陳述。
丙、本院依職權調閱本院八十五年度執字第七二五八號、八十七年度拍字第六十七號
    卷宗。
    理　　由
甲、程序方面：
  一、被告經合法通知，未於言詞辯論期日到場，核無民事訴訟法第三百八十六條各
      款所列情形，爰依原告聲請，由其一造辯論而為判決。
  二、按解散之公司，於清算範圍內，視為尚未解散，公司法第二十五條定有明文，
      次按公司設立登記，經主管機關撤銷者，亦為公司解散之原因。公司解散後，
　　　尚須經清算程序，了結其法律關係，在清算範圍內，視為尚未解散，即在清算
　　　完結前，法人之人格於清算之範圍內仍然存續，必待清算完結後，公司之人格
　　　始歸消滅（最高法院八十一年度第二次民事庭決議意旨）本件被告雖經解散，
      惟尚未向法院陳報清算，有臺灣桃園地方法院九十年三月五桃院丁民科字第三
      ０五號函可據（高院卷二第十七頁），是本件被告之法人格尚未消滅，應有當
      事人能力，合先敘明。
乙、得心証之理由：
  一、按確認法律關係之訴，非原告有即受確認判決之法律上利益者，不得提起之，
      民事訴訟法第二百四十七條第一項前段著有規定。又所謂有受確認判決之法律
      上利益者，係指法律關係之存否在當事人間不明確，因其不明確致原告之權利
      或其他法律上之地位有不安之危險，而該不安之危險，得以確認判決予以除去
      者而言。經查：被告就系爭建物上有無法定抵押權存在雖未曾爭執，惟原告於
      本院八十七年拍字第六十七號拍賣抵押物裁定中，因本院認為訴外人日勁公司
      所承攬者僅為系爭建物之花崗石工程，而非系爭建物之本體，自不能認為日勁
      公司就系爭承攬債權有法定抵押權，且原告亦無法提出其對日勁公司有債權存
      在之相關憑證，而裁定駁回原告之聲請。另於本院八十五年度執字第七二八五
      號強制行事件，執行法院亦以日勁公司有無系爭法定抵押權及原告可否行使代
      位權，皆屬實體爭議，而裁定駁回原告之異議，雖經抗告，仍經臺灣高等法院
      駁回在案，有本院八十七年拍字第六十七號、八十五年執字第七二八五號、臺
      灣高等法院八十七年度抗字第三六九二號裁定在卷可參，並據本院調閱該案卷
      宗查明無訛，是原告究有無系爭法定抵押權以致其之法律上地位有不安之危險
      ，此不安之危險復得以本件確認判決予以除去，原告就此提起確認之訴，自有
      確認判決之法律上利益，合先敘明。
  二、本件原告起訴主張訴外人日勁公司與被告於八十三年六月間就系爭建物建造工
      程成立承攬契約，日勁公司已於八十三年十一月十八日以前完成工作並經驗收
      ，被告就承攬報酬仍有餘款二百二十二萬一千元尚未清償，而因原告對於日勁
      公司有二百八十五萬之債權，且日勁公司怠於向被告請求給付上開報酬，原告
      遂代位向被告請求給付上開報酬，惟屢經催告，被告迄未清償之事實，業據原
      告提出本票、存證信函、債權證明書及裁定為証，且有本院八十五年度執字第
      七二八五號卷附七紙工程估驗表（見該卷第一四五頁至一五六頁）在卷可稽，
      且證人即日勁公司法定代理人莊曜濃復到院結證稱：伊係直接向被告承包系爭
      建物之花崗石工程，被告積欠二百多萬元，被告跳票，伊因欠原告錢，後來協
      議將上開債權讓與原告等語（本院八十八年度訴字第五五九號卷六十七頁正頁
      ），自堪信為真實。證人莊曜濃雖証稱：伊因欠原告錢，後來協議將上開債權
      讓與原告等語，惟此尚不足認為原告與日勁公司有讓與系爭債權之合意，蓋原
      告自始即主張代位行使系爭債權及法定抵押權，此觀諸本院八十五年度執字第
      七二八五號、八十七年度拍字第六十七號、台灣桃園地方法院八十五年度促自
      第一七二一七號卷中原告所提出之相關書狀及陳述自明，且依原告提出之債權
      證明書，其既不謂為「債權讓與契約書」，且其上記載：「甲○○先生可逕向
      其追償，本公司既無利益，無意介入」，亦未曾隻字提及「債權讓與」之文字
      ，故該證明書充其量僅可認為日勁公司同意原告行使系爭權利，而可作為日勁
      公司怠於行使系爭權利之間接證據。因債權讓與係準物權行為，須讓與人與受
      讓人間有讓與債權之合意，是縱日勁公司有單方讓與系爭債權之意思，惟原告
      既未同意，尚無債權讓與之成立生效，尤無民法第二百九十五條第一項規定之
      該債權之擔保隨同移轉於受讓人之問題。從而原告以自己名義代位提起本件訴
      訟，於法尚無不合，附此敘明。
  三、按「民法債編施行前發生之債，除本施行法有特別規定外，不適用民法債編之
      規定；其在修正施行前發生者，除本施行法有特別規定外，亦不適用修正施行
      後之規定。」「民法債編修正條文及本施行法修正條文自中華民國八十九年五
      月五日施行。．．」，民法債篇施行法第一條、第三十六條第二項分別定有明
      文。查本件承攬關係成立於八十三年六月間，建築完成日期八十四年六月十六
      日，有系爭建物登記謄本可據，均在八十九年五月五日前，依前開規定，本件
      自應適用修正前民法第五百十三條之規定，先予說明。
  四、次按承攬之工作為建築物或其他土地上之工作物，或為此等工作物之重大修繕
      者，承攬人就承攬關係所生之債權，對於其工作所附之定作人之不動產有抵押
      權，修正民法第五百十三條定有明文。茲依此項規定可知，法定抵押權之發生
      必須具備：１、承攬之工作須為建築物或其他土地上之工作物之新建；２、承
      攬之工作須為此等工作物之重大修繕；３須為承攬人因承攬關係所生之報酬；
      ４、須以工作所附之定作人之不動產為標的。是本件首須審酌者為系爭工程是
      否為建築物之新建，或為該建築物之重大修繕？查承攬之建築物如非為獨立之
      建築物，則該建築物已屬於不動產之構成部分，自不能對其所附之不動產取得
      法定抵押權，是承攬之建築物如係新建，則必須為獨立性之建築物，始足當之
      。經查：日勁公司所承攬之工作為花崗石工程，其內容係將花崗石石板貼於系
      爭建物之牆壁及地板上，業據證人即日勁公司之法定代理人莊曜濃證述在卷，
      復有工程驗證書在卷足憑（見執行卷第一五０頁至一五六頁），則其承攬之工
      作，應非有關系爭建物整體結構之新建，非屬獨立性建築物，是系爭債權應非
      法定抵押權所擔保之債權。雖原告辯稱：系爭工程為起造執照不可或缺的必要
      部分，且附著於新建大樓成為其不可分的構成部分，自屬新建工程的一部分，
      惟本件花岡石工程並非獨立之建築物，已為不動產之構成部分，有如前述，自
      難為法定扺押權所擔保之債權。至於原告所引之最高法院七十九年度第五次民
      事庭會議決議二，係討論「甲承建乙定作之集合房屋大樓一幢，竣工後，經乙
      劃為若干區分所有物，分別出賣於他人，並移轉為各該他人所有；因定作人乙
      對於甲承建房屋之地下室新建工程、結構工程及部分裝修工程應付之報酬尚未
      清償，甲是否得以此項報酬債權之全部，依民法第五百十三條規定，僅對受讓
      其中一區分所有物之該他人行使法定抵押權？」；另原告援引之司法院司法業
      務研究會第一期討論問題，係就「建築公司將建築房屋之泥工、木工、水電等
      項工程，分別轉包與小包承建，建築公司如無力支付小包之報酬時，小包就其
      工作所附之房屋，可否依民法第五百十三條之規定主張有法定抵押權？」而為
      討論，均與本案不同，自無從援引，附此說明。次查：所謂修繕乃係就既成之
      工作物加以修理謂之，本件花岡石工程，為系爭建物興建時，將花崗石石板貼
      於系爭建物之牆壁及地板上，顯非修繕，既非修繕，亦無所謂重大修繕之可言
      。雖原告辯稱系爭工程亦屬重大修繕云云，惟本件尚與修繕之意義不符，是其
      所辯應無可採。綜上所述，本件原告之訴，為無理由，應予駁回。
據上論結：原告之訴為無理由，依民事訴訟法第三百八十五條第一項前段、第七十八
條，判決如主文。
中　　　華　　　民　　　國　　九十一　　年　　　三　　　月　　 十三 　　日
                                    臺灣新竹地方法院民事第二庭
~B法　　　官　吳上晃
右為正本係照原本作成。
如對本判決上訴，須於判決送達後廿日內向本院提出上訴狀（須按他造當事人之人數
附繕本）。
~B法院書記官  邱明智
中　　　華　　　民　　　國　　九十一　　年　　　三　　　月　　 十三 　　日
 附    表
┌───┬─────────┬────┬──────┬─────────────┐
│建 號 │建   物   門   牌 │建物面積│附屬建物面積│基    地    坐     落     │
│      │                  │平方公尺│平方公尺    │                          │
│      │                  │        │            │                          │
├───┼─────────┼────┼──────┼─────────────┤
│一六五│新竹市○○路二百七│七十七‧│陽台：一四‧│新竹市○○段第四十九之    │
│０    │十八號七樓之四    │二０    │三二        │六十一、八十二之七地號    │
│      │                  │        │            │                          │
│      │                  │        │            │                          │
└───┴─────────┴────┴──────┴─────────────┘
